# Отчет по домашней работе №4

Исследуется зависимость скорости разложения опада от присутствия в почве разных видов дождевых червей. В местообитаниях, в которых доминируют разные виды червей, заложены стандартные пробы опада, которые экспонировались в течение года. По итогам эксперимента вычислена масса проб (мг). Скорость разложения оценена как разница масс. По результатам предыдущих исследований известно, что скорость разложения опада связана с кислотностью почвы. Поскольку кислотность почвы сильно варьировала в районе исследований, было решено провести двухфакторный анализ. Данные по разложению опада в местообитаниях с доминированием разных видов дождевых червей, а также сведения о кислотности почвы представлены на листе worms, который сохранен в файле hw4.shelepin.data.xlsx.

```{r packages}
# install.packages("pacman")
pacman::p_load(readxl, ggplot2, dplyr, nortest, car, tidyverse, scales, emmeans, multcomp, multcompView, gtsummary, knitr)
```

1. Загрузите данные из файла hw4.shelepin.data.xlsx.

```{r}
worms <- read_excel("hw4.shelepin.data.xlsx", sheet = "worms")
kable(head(worms))
```

```{r}
kable(summary(worms))
```

2. Преобразуйте группирующую категориальную переменную в фактор, переименуйте категории для более компактного отображения на графиках (сократите имена, можно использовать аббревиатуры).

```{r}
unique(worms$species)
```


```{r}
worms$species_short <- factor(worms$species, 
                              levels = unique(worms$species),
                              labels = c("AL", "EB", "LR", "AC"))

# Проверяем результат
levels(worms$species_short)
```
```{r}
kable(tail(worms))
```

3. Проведите анализ зависимости скорости разложения опада от доминирующего в почве вида дождевых червей на основе однофакторного дисперсионного анализа. Значимо ли влияние доминирующего в почве вида дождевых червей?

```{r}
fit <- lm(loss ~ species_short, data = worms)
summary(fit)
```

```{r}
residuals <- residuals(fit)

# 1. Критерий Шапиро-Уилка
shapiro_test <- shapiro.test(residuals)
# 2. Критерий Лиллиефорса
lillie <- lillie.test(residuals)
# 3. Критерий Андерсона-Дарлинга
ad_test <- ad.test(residuals)
```

```{r}
p_values <- data.frame(
  Test = c("Шапиро-Уилка", "Лиллиефорса", "Андерсона-Дарлинга"),
  `p-value` = c(shapiro_test$p.value, lillie$p.value, ad_test$p.value)
)
kable(p_values, col.names = c("Критерий", "p-value"))
```

 p-value > 0,05 -- **распределение нормальное**.

```{r}
leveneTest(loss ~ species_short, worms)
```
Дисперсии гомогенны, если p-value > 0.05.  
F = 1.0666, p = 0.3754 -- **дисперсии гомогенны**.

ANOVA (ANalysis Of VAriance)

```{r}
anova_res <- anova(fit)
anova_res
```

```{r}
kable(anova_res)
```

p-value = 0.15 > 0.05 -- влияние доминирующего в почве вида дождевых червей **статистически незначимо**.

4. Сформируйте полную модель анализа ковариации исследуемой зависимости с учетом влияния кислотности почвы и эффекта взаимодействия.

```{r}
fit2 <- lm(loss ~ species_short * acidity, data = worms)
summary(fit2)
```
5. Проанализируйте характер распределения остатков. Примените три критерия согласия. Приведите p-значения и сделайте итоговый вывод.

```{r}
residuals2 <- residuals(fit2)

# 1. Критерий Шапиро-Уилка
shapiro_test2 <- shapiro.test(residuals2)
# 2. Критерий Лиллиефорса
lillie2 <- lillie.test(residuals2)
# 3. Критерий Андерсона-Дарлинга
ad_test2 <- ad.test(residuals2)
```

```{r}
p_values2 <- data.frame(
  Test = c("Шапиро-Уилка", "Лиллиефорса", "Андерсона-Дарлинга"),
  `p-value` = c(shapiro_test2$p.value, lillie2$p.value, ad_test2$p.value)
)
kable(p_values2, col.names = c("Критерий", "p-value"))
```

 p-value > 0,05 -- **распределение нормальное**.

6. Проведите статистический анализ модели. Для каждого компонента модели в комментарии приведите p-значение и сделайте вывод о значимости.

```{r}
leveneTest(loss ~ acidity * species_short, worms)
```

Дисперсии гомогенны, если p-value > 0.05.  
F = 1.0666, p = 0.3754 -- **дисперсии гомогенны**.

ANOVA (ANalysis Of VAriance)

```{r}
anova_res2 <- anova(fit2)
anova_res2
```

```{r}
kable(anova_res2)
```

7. Постройте график взаимодействия фактора и ковариаты.




