# Отчет по домашней работе №2

## Набор данных 1

Клиническое исследование посвящено влиянию диеты на активность фермента амилазы. Добровольцы, согласившиеся принять участие в исследовании, случайным образом были распределены по группам и стали соблюдать определенную диету. Через две недели у всех добровольцев была измерена активность амилазы (условные единицы). Результаты представлены на листе activity, который сохранен в файле hw2.shelepin.data.xlsx.

```{r packages}
# install.packages("pacman")
pacman::p_load(readxl, ggplot2, dplyr, nortest, car, tidyverse, scales, emmeans, multcomp, multcompView, gtsummary, knitr)
```

1. Загрузите необходимые данные из файла hw2.shelepin.data.xlsx

```{r}
hw2_data <- read_excel("hw2.shelepin.data.xlsx", sheet = "activity")
kable(summary(hw2_data))
```

2. Рассчитайте описательные статистики и заполните таблицу

```{r}
result <- hw2_data %>%
  group_by(type) %>%
  summarise(
    Среднее = mean(rate),
    Дисперсия = var(rate),
    Стандартное_отклонение = sd(rate),
    Объем_выборки = n(),
    Минимум = min(rate),
    Максимум = max(rate)
  )

kable(result)
```

3. Преобразуйте фактор таким образом, чтобы категории следовали в порядке роста средней активности амилазы. Переименуйте имена категорий для более компактного отображения на графиках (сократите имена, можно использовать аббревиатуры)

```{r}
means <- aggregate(rate ~ type, data = hw2_data, FUN = mean)
means <- means[order(means$rate), ]

abbreviations <- c(
  "белково-бургерная" = "ББ",
  "раздельное питание" = "РП",
  "средиземноморская" = "СМ",
  "фруктово-ягодно-овощная" = "ФЯО"
)

hw2_data$type_n <- factor(hw2_data$type, 
                          levels = means$type,
                          labels = abbreviations[means$type])

# Проверяем результат
levels(hw2_data$type_n)
```

```{r}
result <- hw2_data %>%
  group_by(type_n) %>%
  summarise(
    Среднее = mean(rate),
    Дисперсия = var(rate),
    Стандартное_отклонение = sd(rate),
    Объем_выборки = n(),
    Минимум = min(rate),
    Максимум = max(rate)
  )

# Вывод результата
kable(result)
```

4. Сформируйте модель дисперсионного анализа исследуемой зависимости

```{r}
fit <- lm(rate ~ type_n, data = hw2_data)
summary(fit)
```
5. Проанализируйте характер распределения остатков. Примените три критерия согласия. Приведите p-значения и сделайте итоговый вывод.

```{r}
residuals <- residuals(fit)

# 1. Критерий Шапиро-Уилка
shapiro_test <- shapiro.test(residuals)
# 2. Критерий Лиллиефорса
lillie <- lillie.test(residuals)
# 3. Критерий Андерсона-Дарлинга
ad_test <- ad.test(residuals)
```

```{r}
p_values <- data.frame(
  Test = c("Шапиро-Уилка", "Лиллиефорса", "Андерсона-Дарлинга"),
  `p-value` = c(shapiro_test$p.value, lillie$p.value, ad_test$p.value)
)
kable(p_values, col.names = c("Критерий", "p-value"))
```

Во всех тестах p-value < 0.05. Следовательно, мы **отвергаем нулевую гипотезу о нормальности распределения**.
Также посмотрим на Q-Q график и гистограмму остатков.

```{r}
# Q-Q график
qqnorm(residuals)
```

```{r}
# Гистограмма остатков
hist(residuals, freq = FALSE)
```
Наблюдается **скошенность распределения вправо**.

6. Проведите анализ влияния диеты на активность амилазы с использованием процедуры, соответствующей характеру распределения данных. Укажите название критерия, p-значение и сделайте итоговый вывод.

Так как мы отвергнули нулевую гипотезу о нормальности распределения, воспользуемся **критерием Крускала-Уоллиса**:

```{r}
kruskal.test(rate ~ type_n, data = hw2_data)
```
Нулевая гипотеза в тесте Краскела-Уоллиса предполагает, что все группы имеют одинаковое распределение (или одинаковые медианы). p-value (0.001594) значительно меньше 0.05 -- **мы отвергаем нулевую гипотезу**.  
Отвержение нулевой гипотезы указывает на то, что существуют статистически значимые различия между группами.

Вывод: Существуют статистически значимые различия в распределении переменной "rate" между четырьмя группами, определенными переменной "type_n". Иными словами, type_n оказывает существенное влияние на rate.

7. Проведите попарные сравнения средних с применением наиболее мощной процедуры, соответствующей распределению данных. Какие пары выборок отличаются по средней активности амилазы?

Воспользуемся **критерием Уилкоксона**:

```{r}
suppressWarnings(pairwise.wilcox.test(hw2_data$rate, hw2_data$type_n))
```
Пары выборок **значительно** отличаются по средней активности, если p-value < 0.05. Это пары:

ФЯО-ББ  
ФЯО-РП

8. Составьте систему компактных буквенных обозначений, отражающих значимость попарных сравнений.

```{r}
model_means <- emmeans(object = fit,
                       specs = "type_n")
model_means_cld <- cld(object = model_means,
                       Letters = letters,
                       alpha = 0.05)
model_means_cld
```
9. Для визуализации результатов попарных сравнений постройте диаграмму размахов с компактными буквенными обозначениями. Отдельные диаграммы должны быть залиты разными цветами. Буквенные обозначения должны располагаться под диаграммами. Сверху от диаграмм разместите стрелку, указывающую в сторону увеличения средней активности амилазы. Вставьте полученный график в итоговый отчет.

```{r}
model_means_cld <- model_means_cld %>% 
  mutate(type_n = fct_reorder(type_n, emmean))

hw2_data <- hw2_data %>% 
  mutate(type_n = fct_relevel(type_n, levels(model_means_cld$type_n)))

ggplot() +
  scale_y_continuous(
    name = "Rate",
    limits = c(0, NA),
    breaks = pretty_breaks(),
    expand = expansion(mult = c(0,0.1))
  ) +
  scale_x_discrete(
    name = "Type"
  ) +
  theme_classic() +
  geom_boxplot(
    data = hw2_data,
    aes(y = rate, x = type_n, fill = type_n),
    width = 0.5
  ) +
  scale_fill_brewer(palette = "Set3") +
  geom_point(
    data = hw2_data,
    aes(y = rate, x = type_n),
    shape = 16,
    alpha = 0.5,
    position = position_jitter(width = 0.1)
  ) +
  geom_text(
    data = model_means_cld,
    aes(
      y = emmean,
      x = type_n,
      label = str_trim(.group)
    ),
    position = position_nudge(x = 0, y = -24),
    hjust = 0.5,
    color = "red"
  ) +
  annotate("segment", 
           x = 1, 
           xend = length(unique(hw2_data$type_n)), 
           y = max(hw2_data$rate) + 2, 
           yend = max(hw2_data$rate) + 2,
           arrow = arrow(length = unit(0.5, "cm"))) +
  annotate("text", 
           x = length(unique(hw2_data$type_n))/2, 
           y = max(hw2_data$rate) + 6,
           label = "Увеличение средней активности") +
  theme(legend.position = "none") +
  labs(
    caption = str_wrap("Black dots represent raw data.Means not sharing any letter are significantly different at the 5% level of significance.", width = 70)
  )
```
