# Отчет по домашней работе №2

## Набор данных 2

В ходе исследования изучалась размерная структура популяций жужелиц *Pterostichus niger* в разных метообитаниях. Для отлова жужелиц в 5 местообитаниях были установлены почвенные ловушки Барбера, все отловленные особи были измерены. Длина жужелиц (мм), отловленных в разных местообитаниях, представлена на листе carab, который сохранен в файле hw2.shelepin.data.xlsx.

```{r packages}
# install.packages("pacman")
pacman::p_load(readxl, ggplot2, dplyr, nortest, car, tidyverse, scales, emmeans, multcomp, multcompView, gtsummary, knitr)
```

1. Загрузите необходимые данные из файла hw2.shelepin.data.xlsx

```{r}
hw2_data <- read_excel("hw2.shelepin.data.xlsx", sheet = "carab")
kable(summary(hw2_data))
```

2. Рассчитайте описательные статистики и заполните таблицу:

```{r}
result <- hw2_data %>%
  group_by(association) %>%
  summarise(
    Среднее = mean(length),
    Дисперсия = var(length),
    Стандартное_отклонение = sd(length),
    Объем_выборки = n(),
    Минимум = min(length),
    Максимум = max(length)
  )
kable(result)
```

3. Преобразуйте фактор таким образом, чтобы категории следовали в порядке роста средней активности амилазы. Переименуйте имена категорий для более компактного отображения на графиках (сократите имена, можно использовать аббревиатуры)

```{r}
means <- aggregate(length ~ association, data = hw2_data, FUN = mean)
means <- means[order(means$length), ]

abbreviations <- c(
  "Березняк разнотравно-осоковый" = "БРО",
  "Кленовник снытево-осоково-разнотравный" = "КСОР",
  "Буковник копытне-снытевый" = "БКС",
  "Осинник подмаренниково-снытевый" = "ОПС",
  "Дубняк снытево-разнотравный" = "ДСР",
  "Кленовник высокотравно-снытевый" = "КВС"
)

hw2_data$association_n <- factor(hw2_data$association, 
                           levels = means$association,
                           labels = abbreviations[means$association])

# Проверяем результат
levels(hw2_data$association_n)
```

```{r}
result <- hw2_data %>%
  group_by(association_n) %>%
  summarise(
    Среднее = mean(length),
    Дисперсия = var(length),
    Стандартное_отклонение = sd(length),
    Объем_выборки = n(),
    Минимум = min(length),
    Максимум = max(length)
  )
kable(result)
```

4. Сформируйте модель дисперсионного анализа исследуемой зависимости

```{r}
fit <- lm(length ~ association_n, data = hw2_data)
summary(fit)
```
5. Проанализируйте характер распределения остатков. Примените три критерия согласия. Приведите p-значения и сделайте итоговый вывод. Проведите анализ гомогенности дисперсии количественной переменной. Приведите название процедуры, p-значение и сделайте вывод.

```{r}
residuals <- residuals(fit)

# 1. Критерий Шапиро-Уилка
shapiro_test <- shapiro.test(residuals)
# 2. Критерий Лиллиефорса
lillie <- lillie.test(residuals)
# 3. Критерий Андерсона-Дарлинга
ad_test <- ad.test(residuals)
```

```{r}
p_values <- data.frame(
  Test = c("Шапиро-Уилка", "Лиллиефорса", "Андерсона-Дарлинга"),
  `p-value` = c(shapiro_test$p.value, lillie$p.value, ad_test$p.value)
)
kable(p_values, col.names = c("Критерий", "p-value"))
```

Поскольку все три теста показывают p \> 0.05 (0.85, 0.78 и 0.87 соответственно), распределение остатков **можно считать нормальным**.

```{r}
# Q-Q график
qqnorm(residuals)
```

```{r}
# Гистограмма остатков
hist(residuals, freq = FALSE)
```

Наблюдается **распределение, близкое к нормальному**.

Тест на гомогенность дисперсий:

```{r}
leveneTest(length ~ association_n, hw2_data)
```
Дисперсии гомогенны, если p-value > 0.05.  
F = 1.4893, p \> 0.2 -- **дисперсии гомогенны**.

6. Проведите анализ влияния типа местообитания на длину жужелиц с использованием процедуры, соответствующей характеру распределения данных. Заполните таблицу и сделайте вывод.

ANOVA (ANalysis Of VAriance)

```{r}
anova_res <- anova(fit)
anova_res
```

```{r}
kable(anova_res)
```

"association_n" оказывает **статистически значимое влияние** на "length": p-значение крайне мало (< 2,2e-16), что означает, что различия в средней "length" между разными уровнями "association_n" вряд ли возникли случайно.  
F-value 32,612 указывает на то, что **изменчивость между группами намного больше, чем изменчивость внутри групп**, что еще больше подтверждает вывод о том, что "association_n" является значимым предиктором "length"

Вывод: Результаты ANOVA показывают, что "association_n" существенно влияет на "length". Существуют значимые различия в средней "length" для разных уровней "association_n".

7. Проведите попарные сравнения средних с применением наиболее мощной процедуры, соответствующей распределению данных. Какие пары выборок отличаются по средней длине жужелиц?

Воспользуемся **t-критерием Стьюдента**:

```{r}
pairwise.t.test(hw2_data$length, hw2_data$association_n)
```
Пары выборок **значительно** отличаются по средней длине, если p-value < 0.05. Это пары:

ОПС-БКС  
ОПС-КВС  
ОПС-БРО  
ОПС-ДРС  
КСОР-КВС  
КСОР-БРО  
КСОР-ДСР  
БКС-КВС  
БКС-БРО  
БКС-ДСР  
КВС-ДСР  
БРО-ДСР

8. Составьте систему компактных буквенных обозначений, отражающих значимость попарных сравнений.

```{r}
model <- lm(length ~ association_n, data = hw2_data)
model_means <- emmeans(object = model,
                       specs = "association_n")
model_means_cld <- cld(object = model_means,
                       Letters = letters,
                       alpha = 0.05)
model_means_cld
```

9. Для визуализации результатов попарных сравнений постройте столбчатую диаграмму с доверительными интервалами и компактными буквенными обозначениями. Стоблцы должны быть залиты разными цветами. Вставьте полученный график в итоговый отчет.

```{r}
model_means_cld <- model_means_cld %>% 
  mutate(association_n = fct_reorder(association_n, emmean))

hw2_data <- hw2_data %>% 
  mutate(association_n = fct_relevel(association_n, levels(model_means_cld$association_n)))

ggplot() +
  scale_y_continuous(
    name = "Length",
    limits = c(0, NA),
    breaks = pretty_breaks(),
    expand = expansion(mult = c(0,0.1))
  ) +
  scale_x_discrete(
    name = "Association"
  ) +
  theme_classic() +
  geom_boxplot(
    data = hw2_data,
    aes(y = length, x = association_n, fill = association_n),
    width = 0.5,
    outlier.shape = NA
  ) +
  scale_fill_brewer(palette = "Set3") +
  geom_point(
    data = hw2_data,
    aes(y = length, x = association_n),
    shape = 16,
    alpha = 0.5,
    position = position_jitter(width = 0.1)
  ) +
  geom_text(
    data = model_means_cld,
    aes(
      y = emmean,
      x = association_n,
      label = str_trim(.group)
    ),
    position = position_nudge(x = 0, y = -3),
    hjust = 0.5,
    color = "red"
  ) +
  annotate("segment", 
           x = 1, 
           xend = length(unique(hw2_data$association_n)), 
           y = max(hw2_data$length) + 2, 
           yend = max(hw2_data$length) + 2,
           arrow = arrow(length = unit(0.5, "cm"))) +
  annotate("text", 
           x = length(unique(hw2_data$association_n))/2, 
           y = max(hw2_data$length) + 2.5,
           label = "Увеличение средней длины") +
  theme(legend.position = "none") +
  labs(
    caption = str_wrap("Black dots represent raw data. Means not sharing any letter are significantly different.", width = 70)
  )
```
