# Отчет по домашней работе №3

```{r}
# install.packages("pacman")
pacman::p_load(ISwR, ggplot2, dplyr, nortest, car, tidyverse, scales, emmeans, multcomp, multcompView, gtsummary, knitr)
```

1. В пакете ISwR содержится набор данных juul, который содержит концентрации инсулин-подобного фактора роста (igf1) и описательные данные пациентов (sex -- пол, age -- возраст). Загрузите этот набор данных.
```{r}
data(juul)
```

```{r}
kable(head(juul))
```


```{r}
str(juul)
```


```{r}
kable(summary(juul))
```

2. Создайте во фрейме новую переменную, содержащую квадратный корень из концентрации инсулин-подобного фактора роста.

```{r}
juul$sqrt_igf1 <- sqrt(juul$igf1)
kable(tail(juul))
```


3. Постройте регрессионную модель зависимости квадратного корня концентрации инсулин-подобного фактора роста от возраста для пациентов старше 25 лет.

```{r}
juul_over_25 <- subset(juul, age > 25)
fit <- lm(sqrt_igf1 ~ age, data = juul_over_25)
summary(fit)
```

4. Проанализируйте характер распределения остатков регрессионной модели. Постройте гистограмму их распределения, примените три критерия согласия. В комментарии приведите p-значения и сделайте итоговый вывод.

```{r}
residuals <- residuals(fit)

# 1. Критерий Шапиро-Уилка
shapiro_test <- shapiro.test(residuals)
# 2. Критерий Лиллиефорса
lillie <- lillie.test(residuals)
# 3. Критерий Андерсона-Дарлинга
ad_test <- ad.test(residuals)
```

```{r}
p_values <- data.frame(
  Test = c("Шапиро-Уилка", "Лиллиефорса", "Андерсона-Дарлинга"),
  `p-value` = c(shapiro_test$p.value, lillie$p.value, ad_test$p.value)
)
kable(p_values, col.names = c("Критерий", "p-value"))
```

Поскольку все три теста показывают p > 0.05 (0.59, 0.73 и 0.67 соответственно), **распределение остатков можно считать нормальным**.

```{r}
# Гистограмма остатков
hist(residuals, freq = FALSE)
```

Наблюдается **распределение, близкое к нормальному**.

5. Проведите анализ гомоскедастичности регрессионной модели. В комментарии приведите название процедуры, p-значение и сделайте вывод.

Тест Бройша-Пагана:

```{r}
ncvRes <- ncvTest(fit)
ncvRes
```
```{r}
bp_p_value <- ncvRes$p
cat("p-значение теста Бройша-Пагана:", bp_p_value, "\n")
```
```{r}
if (bp_p_value > 0.05) {
  cat("Гомоскедастичность подтверждена (p > 0.05). Модель удовлетворяет условию равенства дисперсий остатков.\n")
} else {
  cat("Гетероскедастичность обнаружена (p < 0.05). Модель не удовлетворяет условию равенства дисперсий остатков.\n")
}
```
6. Проведите анализ статистической значимости коэффициентов регрессионной модели. В комментарии приведите название процедуры, p-значение и сделайте вывод.

Для каждого коэффициента модели проводится t-тест на статистическую значимость.
Интерпретация:

p-value для обоих коэффициентов (интерсепта и переменной `age`) < 2e-16, что намного меньше уровня значимости 0.05: оба коэффициента (интерсепт и возраст) статистически значимы. Это означает, что возраст оказывает значительное влияние на уровень IGF-1 (с учетом проведенной трансформации), и модель линейной регрессии имеет значимые коэффициенты.

7. Как изменится ожидаемое значение переменной отклика в регрессионной модели при увеличении возраста на 5 месяцев?

```{r}
# Извлекаем коэффициенты из модели
coefficients_model <- coef(fit)
# Коэффициент при переменной age
beta_1 <- coefficients_model['age']
# Рассчитываем изменение ожидаемого значения sqrt_igf1 при увеличении возраста на 5 месяцев
change_in_response <- beta_1 * (5 / 12)

# Выводим результат
cat("Изменение ожидаемого значения sqrt_igf1 при увеличении возраста на 5 месяцев:", change_in_response, "\n")
```


8. Каково ожидаемое значение переменной отклика для следующих значений возраста: 41.77, 41.88, 43.84, 46.08, 54.91?

```{r}
ages <- c(41.77, 41.88, 43.84, 46.08, 54.91)

new_data <- data.frame(age = ages)
prediction <- predict(fit, new_data)

kable(data.frame(age=ages, predicted=prediction))
```



9. Рассчитайте и приведите в комментарии 95 %-ный доверительный интервал для коэффициента наклона.

```{r}
conf_intervals <- confint(fit)
kable(conf_intervals['age', ], col.names = c('age'), label = '95%-ный доверительный интервал для коэффициента наклона (age)')
```

Интерпретация:  

- Если доверительный интервал не включает 0 (например, если оба конца интервала строго положительные или строго отрицательные), это указывает на статистически значимый эффект возраста на переменную отклика.

- Если доверительный интервал включает 0, это означает, что влияние возраста на переменную отклика может быть статистически незначимым на уровне 95%-ного доверия.  

В данном случае оба конца интервала строго отрицательные, значит **есть статистически значимый эффект возраста на переменную отклика**.

10. Постройте диаграмму рассеяния для данных, на основе которых построена анализируемая регрессионная модель. Используйте залитые полупрозрачные круги зеленого цвета. Подпишите оси. Добавьте на график линию регрессии.

```{r}
# Построение диаграммы рассеяния
plot(juul_over_25$age, juul_over_25$sqrt_igf1, 
     col = rgb(0, 1, 0, 0.5),
     pch = 16,
     xlab = "Возраст",
     ylab = "IGF-1",
     main = "Диаграмма рассеяния с линией регрессии")

# Добавление линии регрессии
abline(fit, col = "blue", lwd = 2)  # Линия регрессии синего цвета
```

11. Добавьте на график доверительные интервалы для положения линии регресии и для прогнозируемых данных. Границы интервалов должны отличаться цветом от линии регрессии и друг от друга.

```{r}
age_range <- data.frame(age = seq(min(juul_over_25$age), max(juul_over_25$age), length.out = 100))
confidence_intervals <- predict(fit, newdata = age_range, interval = "confidence")
prediction_intervals <- predict(fit, newdata = age_range, interval = "prediction")

plot(juul_over_25$age, juul_over_25$sqrt_igf1, 
     col = rgb(0, 1, 0, 0.5),  # Полупрозрачный зелёный цвет
     pch = 16,                 # Залитые круги
     xlab = "Возраст",         # Подпись оси X
     ylab = "IGF-1",  # Подпись оси Y
     main = "Диаграмма с линией регрессии и доверительными интервалами")


abline(fit, col = "blue", lwd = 2)  # Линия регрессии

lines(age_range$age, confidence_intervals[, "lwr"], col = "red", lty = 2, lwd = 2)  # Нижняя граница доверительного интервала
lines(age_range$age, confidence_intervals[, "upr"], col = "red", lty = 2, lwd = 2)  # Верхняя граница доверительного интервала

lines(age_range$age, prediction_intervals[, "lwr"], col = "purple", lty = 3, lwd = 2)  # Нижняя граница прогноза
lines(age_range$age, prediction_intervals[, "upr"], col = "purple", lty = 3, lwd = 2)  # Верхняя граница прогноза
```

